【裁判字號】    96,上易,403
【裁判日期】    980312
【裁判案由】    公共危險
【裁判全文】
臺灣高等法院刑事判決                 96年度上易字第403號
上  訴  人  臺灣板橋地方法院檢察署檢察官
被      告  戊○○
選任辯護人  劉興業律師
被      告  甲○○
            乙○○
            丁○○
上列三人共同
選任辯護人  詹漢山律師
被      告  陳昱順（原名陳炳燦）
                    男  56歲（民國○○年○月○○日生）
                    身分證統一編號：Ｚ000000000號
                    住臺北縣蘆洲市○○○路○段66號
選任辯護人  江東原律師
            劉秋絹律師
            邱靖貽律師
上列上訴人因被告公共危險案件，不服臺灣板橋地方法院94年度
易字第732 號，中華民國95年12月22日第一審判決（起訴案號：
臺灣板橋地方法院檢察署93年度偵續字第245 號），提起上訴，
本院判決如下：
    主  文
上訴駁回。
    理  由
一、本案經本院審理結果，認第一審判決對被告戊○○等為無罪
    之諭知，核無不當，應予維持，並引用第一審判決書記載之
    證據及理由（如附件）。
二、檢察官上訴意旨以：茲據告訴人吳其田等人具狀請求上訴，
    略以：「原審採認證人涂華強及邱輝煌之證詞，並謂系爭大
    樓確實有申請到地下三層、地上十四層之使用執照，不可能
    發生僅有地下二層結構計算書卻超挖地下三層之情形。惟查
    :1. 證人涂華強雖謂經其翻閱建築執照原卷，裡面都是記載
    地下三層資料，然監察院92年10月27日 (92)院台內字第092
    1900720 號函已明確糾正系爭建物建築執照卷內僅有地下二
    層結構計算書，並無地下三層結構計算書及樑柱配筋圖。是
    以，涂華強所稱系爭建物建築執照卷內都是地下三層資料，
    自無可採，再者，依涂華強之證詞亦可知，台北縣政府僅就
    建築師有無提出『設計圖樣齊全，內容前後一致』之簽證表
    做審核，有無結構計算書、樑柱配筋圖均非其審查範圍，當
    不能因系爭建物獲核發地下三層建物之建築執照及使用執照
    ，即謂建築師申請建照時，確實依法附送相關圖說，原審採
    認證據，已有違誤。故本案除監察院92年10月27日 (92) 院
    台內字第0921900720號函已明確糾正系爭建物建築執照卷內
    僅有地下二層結構計算書，並無地下三層結構計算書及樑柱
    配筋圖外，戊○○至今未能提出本案之地下三層結構計算書
    及樑柱配筋圖，實足已證明案內的建築圖未重新變更結構計
    算，逕由丁○○片面變更為地下三層之建築圖說，以取得建
    築執照而貿然興建系爭大樓，系爭大樓之受損與結構未重新
    配算致耐震力不足，實有因果關係。2.證人邱輝煌雖謂正常
    情況下，不可能僅有地下二層結構計算書、結構圖來興建到
    地下三層，然本件系爭建物本即非一般正常情況，自不能等
    同而論，蓋系爭建物核發之建照原即為地下三層，自然不會
    有超挖之情形存在，邱輝煌之證詞已與本案案情欠缺關聯性
    而無證據能力。實則，被告等違反建築技術成規者，乃系爭
    建物地下三層結構計算書及樑柱配筋圖至今仍遍尋不著，從
    台北縣政府要求變更設計到核發建造，又僅有短短數十天，
    顯見系爭建物乃在建商不欲重新花費結構計算之費用，為求
    簡便，明知不實，仍指示建築師、結構技師簽證表示相關圖
    樣已依法附具，台北縣政府雖信賴建築師、結構技師之簽證
    表核發建照，並不代表被告等依法已附具相關圖說，故系爭
    建物即在建築師、結構技師、建商共謀未重新結構計算下，
    依不明之設計興蓋系爭建物，方於921 地震中致生公共危險
    。原審謂由依證人邱輝煌之證詞，可知系爭建物有依法附具
    相關圖說，實有誤解。又原審謂系爭建物之混凝土無違反建
    築技術成規之情形，與卷內證據不合。查台灣省結構技師公
    會台省結技鑑字第717號鑑定報告第十三點 (一)以下載明：
    『鑑定標的物混凝土試體經鑽心取樣試驗結果，……所抽驗
    的試體中有試體（試體乙-6,丙-6,甲-7,甲-10）之單一抗壓
    強度小於設計抗壓強度之百分之七十五』而依建築技術規則
    第352條第2項之規定：『三個試體之試驗壓力強度之平均值
    ，如不小於規定壓力強度之百分之八十五，且無單一試體之
    試驗壓力強度小於規定壓力強度小於規定強度百分之七十五
    ，可以認為合格。』故本案系爭建物混凝土試體抗壓強度局
    部不足，違反建築技術規則第352條第2項已甚明確。原審竟
    謂此處並無違背建築技術規則之情形，容有誤會。再者，原
    審認定系爭建物受損之主要原因為混凝土粒料分離，而粒料
    分離肇因於自然現象或工人施工中疏失不可歸責於被告等人
    ，然其認定未有依據，本件自有上訴另行鑑定之必要。」因
    之請求本檢察官上訴，經核尚非無理由等語。
三、按公訴案件犯罪證據之蒐集，及提起公訴後，對犯罪事實之
    舉證責任及指出證明之方法，均屬公訴人之職責，原則上法
    院僅於當事人之主張及舉證範圍內進行調查證據，其經法定
    程序調查證據之結果，認已足以證明犯罪事實時，始得為犯
    罪事實之認定。若其為訴訟上之證明，於通常一般人仍有合
    理之懷疑存在，尚未達於可確信其真實之程度者，在該合理
    懷疑尚未剔除前，自不能為有罪之認定。且法院不得以偵查
    機關關於某種犯罪之調查不易，即放棄上開原則之堅持，致
    有違背刑事訴訟無罪推定及嚴格證明之原則。經查：
  (一)被告甲○○原為喬虹建設股份有限公司（址設臺北縣泰山鄉
    ○○路○段111號，以下簡稱喬虹公司）負責人（期間自民國
    81 年11月23日起至82年2月12日止），被告乙○○則自82年
    2 月13日起擔任喬虹公司負責人，喬虹公司於84年間，在臺
    北縣新莊市○○路302 巷投資興建「台北新家族」集合式住
    宅大樓，由被告陳昱順（原名陳炳燦））經營之宏鎰工程股
    份有限公司（以下簡稱宏鎰公司）承攬負責建造，而被告丁○○為建築師，負責「台北新家族」大樓之建築設計與監造
    ，則被告戊○○為結構技師，負責該建設案的設計結構，及
    喬虹公司於82年1 月19日原向台北縣政府申請設計為建造地
    上十四層、地下二層、二棟、二百四十四戶，嗣變更設計為
    地上十四層、地下三層、二棟、二百四十四戶（下稱系爭建
    物），經台北縣政府82年4月17日核發82莊建字第578號建造
    執照。又台北縣政府有關建物起造的預審單位，曾在建造執
    照預審審定書審定結果欄上記載，本案申請基地地質係屬不
    良，建議由建築師自行決定結構部分委由外審單位審核等語
    ，且上開結果有通知建築師即被告丁○○，而被告丁○○也
    有再轉通知結構技師即被告戊○○。又系爭建物建造完成後
    ，經台北縣政府於85年1月17日核發85莊使字第176號使用執
    照等情，為被告所不爭（見本院97年9 月25日準備程序筆錄
    ），並有系爭建物建造執照及使用執照案卷可佐，信屬真實
    ，合先敘明。
  (二)依原審向台北縣政府調閱之建造執照及使用執照檔案觀之，
    其中建造執照案卷中左上角編號第000000000000號之建造執
    照申請書所載「地上拾肆層、地下貳層，貳棟、244 戶」，
    工程造價為231,478,401元，另在編號第000000000000 號之
    建造執照申請書則記載：「地上拾肆層、地下層，貳棟、
    244戶」，工程造價則增為261,855,300元，兩相比較，工程
    造價明顯增加30,376,899元，該部分應即為地下三層所增加
    之造價，且停車場面積亦由原先之180輛增加至270輛，足證
    本件大樓在申請建造執照期間確有由地下二層修改為地下三
    層之情事。又依證人即台北縣政府工務局建管課於82年間負
    責建築執照審查之承辦人涂華強於原審結證：「在沒有核發
    建造執照之前，是可以做一些調整，因為既然還沒有核准，
    所以沒有所謂變更設計問題，‥經我看建築執照原卷結果，
    當初預審的結果就是地上十四層，地下三層」等語（原審卷
    (五)第13、14頁），並有其於82年4 月12日簽註審查意見略以
    ：「‥預審小組第37次審查會審查通過，並依預審意見，配
    合82年3月1日停車空間標準之修改，變更為地下三層」等語
    在卷足憑，再參以證人即宏鎰營造公司監工謝志宗於原審亦
    供證：「我第一次拿到的圖說就是地下三層，包括建照也是
    如此。」等語（原審卷(四)第269 頁），足認被告丁○○所辯
    ：其於申請系爭建物建造執照期間，因依預審小組第37次審
    查會預審意見，配合82年3月1日停車空間標準之修改，乃將
    上開地下二層變更為地下三層等語，堪予採信。
  (三)又原審於94年8 月23日會同台北縣政府工務局承辦人蘇志民
    至現場履勘時，核對台北縣政府當時之勘驗報告顯示，確有
    地下三層之勘驗紀錄，有勘驗筆錄可按（原審卷(一)第259 至
    267 頁）。且據證人即台北縣政府工務局建管課82年負責勘
    驗之承辦人卓文隆於原審結證稱：「經我看過建物勘驗紀錄
    表，水箱頂板就是代表地下三層的底板，而一般設計的習慣
    是如此沒有錯。」等語（原審卷(五)第12頁），該勘驗報告就
    水箱頂板載明勘驗紀錄，即足證明主管機關當時確係依據地
    下三層之結構圖說進行勘驗，因該結構圖說必須依據結構計
    算書繪製，亦足認定被告戊○○當時確有製作完成地下三層
    之結構計算書。
  (四)再者，被告丁○○就系爭建物向台北縣政府申請建造執照之
    收文編號0000000000000及編號000000000000 之建造執照申
    請書內容，此二者填表日期固均為82年1 月19日，而所差異
    者，僅為一份記載為「地下三層」、另一份則載為「地下二
    層」乙情。然查其中編號000000000000之建造執照申請書上
    有承辦技士之章及局長室准發照之核章，另編號0000000000
    000 之建造執照申請書上則有消防局之簽證，此與證人涂華
    強於原審就提示原審卷第161、181頁建築執照申請書時證稱
    ：其中181頁（即編號0000000000000申請書）是要送給消防
    隊審查的資料，實際審查是要看第159頁（即編號000000000
    00 0申請書）資料才正確，所以當時在申請建造的時候是分
    兩邊進行，一邊是發照單位，一邊是消防單位等語相符（原
    審卷(五)第19頁）。足見被告丁○○所辯：只有真正一份申請
    書，但因同時申請建造及申請消防審查，消防審查的部分是
    原申請書影印送件等語，應屬可信。至監察院92年10月27日
    （92）院台內字第0921900720號函附之調查報告，因未深究
    上開兩份建造執照申請書之差異，及在建照核准前，因停車
    空間法規變更，由地下二層調整為地下三層之事實，遽予認
    定本案建造執照申請書等皆為「地下三層、地上十四層」，
    尚查無變更設計紀錄，容有誤會。況上開監察院調查報告內
    對於主管機關台北縣政府，就本案結構詳圖等相關案卷保管
    不力，致人民於提起訴訟時無卷可考，影響人民權益甚鉅，
    亦有疏失部分，已提出糾正案，並議處縣府相關人員，由此
    可證，上開圖說於申請建照時係屬必要之審查資料，絕無可
    能僅由建築師出具簽證表，而無相關圖說、結構圖說予主管
    機關審查，即可審查發照。檢察官遽依告訴人之請求上訴書
    狀，主張系爭建物係在建築師、結構技師、建商共謀未重新
    結構計算下，依不明之設計興蓋系爭建物云云，難認其已盡
    舉證之責。
  (五)復縱若援用地下二層地上十四層建築物之結構計算書結果用
    於興建地下三層地上十四層，固有結構安全虞慮，但兩者結
    構計算差別研判應在於地下樓層之柱子，而本次建築物受損
    主要位於一樓柱子，故非本次建築物受損原因之一，此有台
    灣省結構工程技師公會95年7 月19日（95）省結技（七）根
    字第2648號函在卷可參（原審卷(四)第301 頁）。故檢察官所
    指被告戊○○並未重新變更結構計算，而逕由被告丁○○片
    面變更為地下三層之建築圖說，以取得建築執照而貿然興建
    系爭大樓云云，縱令是實，亦難認系爭大樓之受損原因，與
    上開結構未重新配算，有相當因果關係。
  (六)至台北縣政府工務局就系爭建物申請建造執照審查前之程序
    （預審程序），雖認本件申請基地地質係屬不良，並建議建
    築師自行決定結構部分委外由外審單位審核，而建築師即被
    告丁○○則係直接出具說明書，認為本案之結構系統足以彌
    補基地地質不良，如上述。又被告戊○○係於系爭建物地下
    三層之底部採用筏式基礎，並在筏式基礎內回填劣質混凝土
    ，藉以改善不均勻沈陷之地質不良情形，而上開施工方式符
    合一般工程學理及實務常規，亦有中國土木工程學會97年9
    月4 日函文一件在卷可參。且依台灣省結構工程技師公會出
    具之第717 號鑑定及證人邱輝煌於原審之證詞，認定系爭建
    物所在基地縱係地質不良，然立面斜度並無不良傾斜，且樓
    板高程差傾斜率並無特殊異常現象，興建過程中亦未有何損
    害鄰房之情形，乃結論被告戊○○所辯地下三層之底部採筏
    式基礎，並在筏式基礎內回填劣質混凝土，藉以改善不均勻
    沈陷係屬可採。是上開就系爭建物基地地質不良之施工方式
    ，亦無違反建築術成規之情事。
  (七)另檢察官援引台灣省結構技師公會台省結技鑑字第717 號鑑
    定報告第十三點（一）以下載明：「鑑定標的物混凝土試體
    經鑽心取樣試驗結果，……所抽驗的試體中有試體（試體乙
    -6,丙-6,甲-7,甲-10）之單一抗壓強度小於設計抗壓強度之
    百分之七十五」，認被告等於系爭建物有關於混凝土之施工
    有悖於建築技術規則第352條第2項之規定。惟依臺灣省結構
    工程技師公會94年12月5 日台省結技鑑字第1206號鑑定報告
    略以：「就系爭建物混凝土施作，報告內提出各層混凝土平
    均抗壓強度表數值，除六、七、八、十層外，標的物每層平
    均抗壓係數均高於檢核用抗壓強度，而依當時建築技術規則
    第352條第2項規定：三個試體之試驗壓力強度之平均值，如
    不小於規定壓力強度之85% ，且無單一試體之試驗壓力強度
    小於規定壓力強度75% ，可認為合格。」等語。而依前開鑑
    定報告所採樣檢測，系爭標的物六層之平均抗壓為232.6kg/
    cm，為標準值之85% ，七層之平均抗壓為252.6kg/cm，為標
    準值之90%，八層之平均抗壓為273.6kg /cm，為標準值之97
    %，十層之平均抗壓為262.6 kg/cm，為標準值之93% ，此均
    符合前開台省結技鑑字第717 號鑑定報告書所援引之鑑定標
    準，而上開數值係於建築技術規則第352條第2項規定所允許
    之範圍內。是被告等就系爭建物施工時所澆製之混凝土並無
    檢察官上開所指違反建築技術成規之處。且按刑法第193 條
    有關「違反建築術成規」之犯罪，係規定為「承攬工程人或
    監工人於營造或拆卸建築物時，違背建築術成規，致生公共
    危險」為其構成要件，係屬具體危險犯，即應以「具體公共
    危險之存在」為其構成要件，而依上開台灣省結構工程技師
    公會第717 號鑑定報告，亦認定系爭建物受損部位得經由適
    當之結構補強而修復，且行政院公共工程委員會工程技術鑑
    定委員會編號02-062號鑑定書更清楚指出，混凝土試體抗壓
    強度局部不足、三處箍筋間距較大及地下二層高程傾斜率偏
    大等皆為少數局部問題，應不會對建築物結構安全產生危險
    等語，足認系爭建物可透過適當方法補強使建築物回復到原
    有強度，是本案系爭建物雖於921 大地震中受損，惟並無致
    生公共危險之情事。
  (八)末查證人邱輝煌係台灣省結構技師公會常務理事，並參與該
    公會有關系爭建物之鑑定工作，乃具鑑定證人之身分，且其
    已於原審95年11月3 日到庭具結作證，渠所為之證言依刑事
    訴訟法第一百五十八條之三規定，當然具有證據能力，檢察
    官上訴意旨以證人邱輝煌之證詞，與本案案情欠缺關聯性而
    無證據能力，自無足取。又原審認定系爭建物受損之主要原
    因為混凝土粒料分離，而粒料分離肇因於自然現象或工人施
    工中疏失不可歸責於被告等人，已於理由內敘明所憑據者，
    乃上開台灣省結構工程技師公會第717 號鑑定報告及鑑定證
    人邱輝煌於原審所為證言，並無違經驗法則及論理法則之情
    事。檢察官以原審上開認定未有依據，並聲請另行鑑定，核
    無必要，併此敘明。
四、綜上所述，被告等既無公訴意旨所指違反建築技術成規之情
    形，原審諭知被告等無罪，洵無不合。檢察官猶執前詞上訴
    ，為無理由，應予駁回。
五、據上論結，應依刑事訴訟法第三百七十三條、第三百六十八
    條，判決如主文。
本案經檢察官侯寬仁到庭執行職務。
中    華    民    國    98    年    3     月    12    日
                  刑事第二十一庭審判長法  官  蘇隆惠
                                      法  官  曾家貽
                                      法  官  楊力進
以上正本證明與原本無異。
不得上訴。
                                      書記官  楊麗娟
中    華    民    國    98    年    3     月    13    日
附件
臺灣板橋地方法院刑事判決               94年度易字第732號
公  訴  人  臺灣板橋地方法院檢察署檢察官
被      告  甲○○  男  57歲（民國○○年○月○○日生）
                    身分證統一編號：Ｚ000000000號
                    住臺北縣新莊市○○路180號5樓之3
            乙○○  男  60歲（民國○○年○○月○○日生）
                    身分證統一編號：Ｚ000000000號
                    住臺北縣新莊市○○路○段166巷2號
            丁○○  男  56歲（民國○○年○月○○日生）
                    身分證統一編號：Ｚ000000000號
                    住臺北市○○○路○段114巷60弄4號5樓之
                      3
共      同
選任辯護人  詹漢山律師
            葉繼升律師
被      告  丙○○（原名陳炳燦，後改名為丙○○）
                    男  53歲（民國○○年○月○○日生）
                    身分證統一編號：Ｚ000000000號
                    住臺北市○○路250號7樓
選任辯護人  劉秋絹律師
被      告  戊○○  男  52歲（民國○○年○月○○日生）
                    身分證統一編號：Ｚ000000000號
                    住臺北市○○區○○街131巷49號3樓之1
選任辯護人  劉興業律師
上列被告因公共危險等案件，經檢察官提起公訴（93年度偵續字
第245 號），本院判決如下：
    主  文
甲○○、乙○○、丁○○、丙○○、戊○○均無罪。
    理  由
一、公訴意旨略以：被告甲○○原為喬虹建設股份有限公司（址
    設臺北縣泰山鄉○○路○ 段111 號，以下簡稱喬虹公司）負
    責人，被告乙○○現為喬虹公司之負責人，該公司於民國84
    年間，在臺北縣新莊市○○路302 巷投資興建「台北新家族
    」住宅大樓，由陳炳燦（後改名為丙○○）經營之宏鎰工程
    股份有限公司（以下簡稱宏鎰公司）承攬負責建造（為刑法
    第193 條之承攬工程人），而被告丁○○為建築師，負責「
    台北新家族」大樓之建築設計與監造；依建築師法規定負有
    應合於建築法、建築技術規則、建築管理規則及其他相關法
    令規定之設計（設計人之義務），及監督營造業依照前揭設
    計之圖說施工、遵守建築法令所規定監造人應辦事項、查核
    建築材料之規格及品質及其他約定之監造事項（監造人之義
    務）。被告戊○○為結構技師，負責「台北新家族」大樓之
    結構設計與簽證。賴明堂、吳國賢、黃基哲、鍾美瑛、黃頌
    舜、徐孝文、張秋月、蔡麗評、劉昭安、林瑪莉、鄭金山、
    簡宏旭、吳秋鳳、蘇文俊、李于芬、楊夢燕、陳重裕、王月
    惠、蔡麗華、吳維銘、柯淑惠、簡煌輝、許恆誠、唐澤勝等
    二十四人於84年間起，陸續向喬虹公司購買「台北新家族」
    大樓，原依建築技術規則及結構計算書，該住宅大樓應為地
    上十四層、地下二層，其耐震度應達五級，詎渠等五人竟未
    按臺灣省建築管理規則相關規定，於申請時檢附相關結構詳
    圖，且檢送與設計圖說不符之結構計算書等違反建築法令規
    定之行為，致臺北縣政府未能落實審核，予以核發82莊建字
    第57 8號建造執照及85莊使字第176 號使用執照，導致前開
    大樓之使用執照記載為地上十四層、地下三層。又「台北新
    家族」住宅大樓於建造施工時，有大樓一樓挑高及挑空甚大
    、一樓部分柱混凝土澆置時有粒料分離現象造成混凝土抗壓
    強度局部不足、箍筋及繫筋之之彎鉤施工細節未完全符合規
    定（即箍筋間距太大）等違反建築技術規則之相關施工規定
    。嗣於88年9 月21日凌晨1 時47分許，南投縣集集鎮發生規
    模七點三級地震，雖臺北縣新莊地區震度僅為中級地震規模
    ，惟「台北新家族」集合式住宅有上述違背建築技術規則之
    缺失，以致出現全部樑柱龜裂、磁磚脫落、後棟大樓三十根
    樑柱中有九根樑柱鋼筋外露、內部鋼筋彎曲變形、部分樑柱
    斷裂呈現中空狀態、大樓所有牆壁龜裂嚴重、混凝土嚴重脫
    落等損害情形，對該建築物整體安全結構有明顯危險之影響
    ，嗣經臺北縣政府勘驗結果評定為半倒建築物。案經賴明堂
    、吳國賢、黃基哲、鍾美瑛、黃頌舜、徐孝文、張秋月、蔡
    麗評、劉昭安、林瑪莉、鄭金山、簡宏旭、吳秋鳳、蘇文俊
    、李于芬、楊夢燕、陳重裕、王月惠、蔡麗華、吳維銘、柯
    淑惠、簡煌輝、許恆誠、唐澤勝告訴臺灣板橋地方法院檢察
    署檢察官偵辦。因認被告甲○○、乙○○、丁○○、丙○○
    、戊○○均共同涉犯刑法第193 條之承攬工程人或監工人於
    營造或拆卸建築物時，違背建築術成規，致生公共危險罪嫌
    。
二、按犯罪事實應依證據認定之，無證據不得認定犯罪事實，又
    不能證明被告犯罪或其行為不罰者，應諭知無罪之判決，刑
    事訴訟法第154 條第2 項、第301 條第1 項分別定有明文。
    次按認定不利於被告之事實，須依積極證據，茍積極之證據
    本身存有瑕疵而不足為不利於被告事實之認定，即應為有利
    於被告之認定，更不必有何有利之證據，而此用以證明犯罪
    事實之證據，猶須於通常一般人均不至於有所懷疑，堪予確
    信其已臻真實者，始得據以為有罪之認定，倘其證明尚未達
    到此一程度，而有合理性之懷疑存在，致使無從為有罪之確
    信時，即應為無罪之判決，此有最高法院82年度臺上字第16
    3 號判決、76年度臺上字第4986號、30年度上字第816 號等
    判例意旨可資參照。而依法治國家之刑事訴訟原則，檢察官
    除提起公訴外，尚須維持公訴，負有說服責任，其舉證責任
    之目的，係在充分證明被告確有如公訴所指之犯罪事實，從
    而其舉證責任應存在於刑事訴訟程序之全程，且於舉證不足
    以使法院產生有罪之確信時，為終局的舉證責任未盡，是故
    ，於公訴程序，用以證明犯罪事實之證據之蒐集、提出、及
    說服之責任，在於檢察官，刑事訴訟法第161 條第1 項規定
    檢察官就被告犯罪事實，應負舉證責任，並指出證明之方法
    ，即明示其旨，至於修正前刑事訴訟法第163 條第1 項及修
    正後刑事訴訟法第163 條第2 項關於法院調查證據之規定，
    乃指法院應於訴訟當事人舉證之範圍內，依職權或聲請，循
    刑事訴訟法第164 條以下關於證據調查之程序及方法而為調
    查，以將檢察官及其他當事人之舉證轉換為法院之證據認知
    ，究明證據之證據能力與證明力，非謂法院得逾越公正第三
    者地位，代檢察官蒐集證據，否則不啻破壞訴訟三方關係，
    衍生由法院證明被告犯罪，或檢察官與法院協同證明被告犯
    罪等嚴重悖反法治國家原則之結果，影響人民對於法院中立
    客觀之信賴，最高法院87年度臺非字第1 號判決謂：「按法
    院固應依職權調查證據，但並無蒐集證據之義務。刑事訴訟
    法第379 條第10款規定應於審判期日調查之證據而未予調查
    之違法，解釋上應不包括蒐集證據在內，其調查之範圍，以
    審判中案內所存在之一切證據為限，案內所不存在之證據，
    即不能責令法院為發現真實，應依職權從各方面詳加蒐集、
    調查。」，暨92年度臺上字第128 號判例謂：「刑事訴訟法
    第161 條已於91年2 月8 日修正公布，修正後同條第1 項規
    定：檢察官就被告犯罪事實，應負舉證責任，並指出證明之
    方法。因此，檢察官對於起訴之犯罪事實，應負提出證據及
    說服之實質舉證責任。倘其所提出之證據，不足為被告有罪
    之積極證明，或其闡明之證明方法，無從說服法官以形成被
    告有罪之心證，基於無罪推定之原則，自應為被告無罪判決
    之諭知。」洵屬的論，可供參考。
三、公訴意旨認被告甲○○、乙○○、丙○○、丁○○、戊○○
    涉犯刑法第193 條之承攬工程人或監工人於營造或拆卸建築
    物時，違背建築術成規，致生公共危險罪嫌等情，無非以「
  (一)告訴人賴明堂、吳國賢、黃基哲、鍾美瑛、黃頌舜、徐孝文
    、張秋月、蔡麗評、劉昭安、林瑪莉、鄭金山、簡宏旭、吳
    秋鳳、蘇文俊、李于芬、楊夢燕、陳重裕、王月惠、蔡麗華
    、吳維銘、柯淑惠、簡煌輝、許恆誠、唐澤勝等二十四人之
    指訴。
  (二)證人謝志宗、張宏章於偵查中之證詞。
  (三)臺北縣新莊市公所九二一地震受災證明書影本二十四紙。
  (四)臺灣省結構工程技師工會88年9 月30日初步鑑定報告書影本
    一件。
  (五)臺灣省結構工程技師工會90年5 月18日鑑定報告書及附件影
    本一件。
  (六)崇業結構技師事務所所出具之結構計算書影本一件。
  (七)行政院公共工程委員會92年11月3 日，工程術字第09200446
    160 號函及行政院公共工程委員會工程技術鑑定委員會鑑定
    書影本一件 。
  (八)臺灣板橋地方法院通民寧重訴第22號「臺北新家族」補強計
    畫鑑定審查報告書一本（財團法人臺灣營建研究院，中華民
    國93年6 月16日）。
  (九)監察院92年10月27日，（92）院台內字第0921900720號函影
    本一件。
  (十)交通部中央氣象局93年9月29日，中象參字第0930004991 號
    函一件。
  (十一)臺北縣政府工務局建造執照（捌拾貳莊建字第伍柒捌號）影
    本一紙。
  (十二)臺北縣政府工務局使用執照（捌拾伍莊使字第壹柒陸號）影
    本一紙。」等情，為主要論據。
四、訊據被告甲○○、乙○○二人固均坦承為喬虹公司之前後任
    董事長，被告甲○○擔任董事長之期間係自喬虹公司設立登
    記時（81年11月23日）起，至82年2 月13日改由被告乙○○
    擔任喬虹公司之董事長；而喬虹公司及案外人黃聖茵、黃文
    煥、黃勇傑、黃勤超、黃樹林、黃建銘等八人，係臺北縣政
    府82年4 月17日所核發82莊建字第578 號建造執照，以及臺
    北縣政府85年1 月17日所核發85莊使字第176 號使用執照上
    載集合住宅建物（即本案「台北新家族」集合住宅建物）之
    起造人。再訊據被告丁○○則坦承為前開建物之設計、監造
    人。又訊據被告戊○○則坦承為系爭建物之結構技師。另訊
    據被告丙○○（原名為陳炳燦）則坦承為前開「台北新家族
    」集合住宅建物之承造人，也就是宏鎰公司的負責人，承攬
    負責建造系爭建物。又訊據被告甲○○、乙○○、丁○○、
    丙○○、戊○○均坦承依本案建物經建管機關核發之建造執
    照、使用執照上記載觀之，「台北新家族」集合住宅建物於
    建管機關核發建造執照及使用執照之際，係以「地上十四層
    地下三層」建物核發建造執照及使用執照；本案建物於88年
    9 月21日凌晨，曾因九二一集集大地震，以致建物至少一樓
    之部分柱子混凝土保護層剝落、鋼筋外露，另有部分牆壁受
    有粉碎、龜裂、變形等損害；且臺北縣新莊市公所曾經發給
    多位住戶「新莊市公所九二一地震受災證明書」，上開證明
    書係記載「新莊市○○路某某巷某某號某某樓房屋所有權人
    為某某某，茲因受88年9 月21日集集大地震災害，致房屋半
    倒（本建築物依臺北縣政府88年10月27日北府工使字第41
    0383號函及88年10月14四日九二一震災住屋勘查表辦理，附
    影本乙份）」；而88年9 月21日凌晨，九二一地震發生時，
    當時臺北縣新莊市○○路地區的地震程度是五級；又臺北縣
    政府有關建物起造的預審單位，曾在建造執照預審審定書審
    定結果欄上記載，本案申請基地地質係屬不良，建議由建築
    師自行決定結構部分委由外審單位審核等語，且上開結果有
    通知被告丁○○建築師，而丁○○建築師也有再轉通知戊○○技師等情，惟均堅詞否認有何涉犯刑法第193 條之承攬工
    程人或監工人於營造或拆卸建築物時，違背建築術成規，致
    生公共危險罪嫌。
五、被告甲○○辯稱：「我原為喬虹公司之負責人，亦是『台北
    新家族』大樓之起造人，惟於建造執照核准後，就將喬虹公
    司轉讓給被告乙○○，『台北新家族』大樓在我任內沒有施
    工；『台北新家族』大樓於80年初預審時原規劃開挖地下二
    層，但為符合82年3 月1 日建築技術規則設計施工編第59條
    有關停車空間設置標準規定之修正，調整為開挖地下三層，
    由戊○○結構技師重新核算結構、繪製地下三層之結構圖及
    配筋圖後，重新送件，經臺北縣政府核發建照，並將多開挖
    之利潤回饋於預審時購買預售屋之客戶」等語。被告乙○○
    辯稱：「『台北新家族』大樓是在我擔任喬虹公司負責人任
    內施工興建，建造執照為開挖地下三層，我有要求宏鎰公司
    百分之百照圖施工，並有將多開挖之利潤回饋於預審時購買
    預售屋之客戶。」等語。被告丁○○辯稱：「我收到業主委
    託案，先作平面及立面設計，再拿給結構技師審核、設計結
    構，水電、空調等找相關專業技師審理後，再申請建照，如
    結構有問題，應問結構技師戊○○」等語。被告戊○○辯稱
    ：「本件有兩種結構計算書，送件前預審時為地下二層，正
    式申請建造執照時為地下三層，改為地下三層是因建築師設
    計圖改為地下三樓，臺北縣政府一定有樑柱配筋圖」等語。
    被告丙○○則辯稱：「我就『台北新家族』大樓之建造執照
    與使用執照之申請過程，未曾參與，且大樓一樓挑高、挑空
    及基地地質等設計問題亦非我所參與，此部分應與我無關。
    」等語。至被告五人之辯護人則為其等之被告辯護略以：「
    系爭建物並無何違反建築技術成規，且當時要申請系爭建物
    之建照前，一定有檢附地下三層之結構計算書，否則臺北縣
    政府怎會核發地下三層、地上十四層之建造執照與使用執照
    ？」等語。
六、經查：
甲、證據能力部分：
  (一)證人張宏章在檢察官偵訊時，所為之供述：
    按「被告以外之人於偵查中向檢察官所為之陳述，除顯有不
    可信之情況者外，得為證據」，刑事訴訟法第159 條之1 第
    2 項定有明文，已迭如前述。所謂不可信情況，法院應審酌
    被告以外之人於陳述時之外在環境及情況，例如：陳述時之
    心理狀況、有無受到外力干擾等，以為判斷之依據。查：本
    件證人張宏章在檢察官偵訊時，係以證人之身份陳述，其經
    告以具結義務及偽證處罰後，於命證人朗讀結文後具結，有
    證人結文存卷可參（見92年度偵字第867 號偵查卷第15頁）
    ，其係於負擔偽證罪之處罰心理下證述，並以具結擔保其供
    述之真實性，又無受其他不當外力干擾之情形，且查無證據
    足認其上開偵查中之證述，有何其他顯不可信之情況，依刑
    事訴訟法第159 條之1 第2 項規定，證人張宏章上開在偵查
    中經具結之證言，具有證據能力。
  (二)卷附臺灣省結構工程技師公會88年9 月30日針對台北新家族
    之初步鑑定報告書及90年5 月18日台省結技鑑字第717 號針
    對台北新家族結構安全鑑定案之鑑定報告書；暨臺灣省結構
    工程技師公會94年12月5 日台省結技鑑字第1206號鑑定報告
    ；暨臺灣省建築師公會台北縣辦事處89年5 月17日台建師北
    鑑字第314 號函附台北新家族房屋安全鑑定報告書；暨行政
    院公共工程委員會92年11月3 日工程術字第09200446160 號
    函附工程技術鑑定委員會鑑定書（臺北縣新莊市台北新家族
    住宅大樓鑑定案，編號：02-062）；暨財團法人臺灣營建研
    究院93年6 月17日（93）營建工字第0717號函附財團法人臺
    灣營建研究院製作之臺灣板橋地方法院通民寧重訴第22號「
    台北新家族」補強計畫鑑定審查報告書：
    按被告以外之人於審判外之言詞或書面陳述，除法律有規定
    者外，不得作為證據，刑事訴訟法第159 條第1 項定有明文
    ，此即學理上所稱「傳聞證據排除法則」。又被告以外之人
    於審判外之陳述，雖不符同法第159 條之1 至第159 條之4
    之規定，而經當事人於審判程序同意作為證據，法院審酌該
    言詞陳述或書面陳述作成時之情況，認為適當者，亦得為證
    據。當事人、代理人或辯護人於法院調查證據時，知有第15
    9 條第1 項不得為證據之情形，而未於言詞辯論終結前聲明
    異議者，視為有前項之同意，此則據同法第159 條之5 規定
    甚明。而鑒於採用傳聞證據排除法則之重要理由之一，係因
    傳聞證據未經當事人之反詰問予以覈實，若當事人願放棄對
    原供述人之反對詰問時，原則上即可承認該傳聞證據之證據
    能力，而揆諸我國刑事訴訟法第159 條之5 之立法理由，除
    參照前述傳聞證據排除法則之基本法理外，亦參考日本刑事
    訴訟法第326 條之立法例，查日本刑事審判實務之運作，有
    關檢察官及被告均同意作為證據之傳聞書面材料或陳述，可
    直接援引該國刑事訴訟法第326 條作為傳聞例外之法律依據
    ，僅在檢察官與被告不同意之情況下，乃須根據其他傳聞例
    外規定俾以斟酌該等書面材料或陳述是否具有證據能力，在
    當事人間無爭執之案件中，傳聞證據基本上均可依據前引規
    定提出於法院使用。據此，我國刑事訴訟法第159 條之5 之
    適用應可作同上之解釋，本件卷附臺灣省結構工程技師公會
    88年9 月30日針對台北新家族之初步鑑定報告書及90年5 月
    18日台省結技鑑字第717 號針對台北新家族結構安全鑑定案
    之鑑定報告書；暨臺灣省結構工程技師公會94年12月5 日台
    省結技鑑字第1206號鑑定報告；暨臺灣省建築師公會臺北縣
    辦事處89年5 月17日臺建師北鑑字第314 號函附台北新家族
    房屋安全鑑定報告書；暨行政院公共工程委員會92年11月3
    日工程術字第09200446160 號函附工程技術鑑定委員會鑑定
    書（臺北縣新莊市台北新家族住宅大樓鑑定案，編號：02-0
    62）；暨財團法人臺灣營建研究院93年6 月17日（93）營建
    工字第0717號函附財團法人臺灣營建研究院製作之臺灣板橋
    地方法院通民寧重訴第22號「台北新家族」補強計畫鑑定審
    查報告書等文件固為前開鑑定人在審判外之陳述，屬傳聞證
    據，惟公訴人、被告及辯護人就前開審判外之陳述，迄於言
    詞辯論終結前未為異議之聲明，且其等均明確表達對於該等
    文件之證據能力並不爭執等語（見本院95年11月10日審判筆
    錄），而本院審酌該等鑑定報告作成時之情況，核無違法取
    證及證明力明顯過低之瑕疵，亦認為以之作為證據為適當，
    故依諸上開規定及說明，前引卷附鑑定報告等文件，是否屬
    於傳聞之例外，無庸先行考量刑事訴訟法第159 條之1 第2
    項、第159 條之2 、第159 條之3 等規定，得逕依同法第15
    9 條之5 規定作為證據。
  (三)卷附被告或告訴人所提出系爭建物修復前後之照片；暨本院
    至現場履勘所時所拍攝之照片部分：
    所謂「傳聞證據」之定義係指「審判外」所為之「陳述或所
    發生之敘述性動作」，而提出於法庭用來證明該敘述事項之
    真實性之證據（參照王兆鵬、陳運財等著【傳聞法則理論與
    實踐】一書第49頁、第50頁，2003年9 月初版第一刷參照）
    。其中「敘述性動作」乃指使人可得而知其意涵之動作。基
    本上，證據係在公判庭上經過調查程序後方得以被採用。因
    此，以公判庭為基準以考量證據之性質時，「傳聞證據」自
    屬以公判庭外之供述為內容之證據。即係透過人之意思活動
    予以傳達，即供述者對於有關體驗之事實，經由知覺、記憶
    、表現、敘述或敘述性動作等過程予以傳達，故亦稱之為「
    供述證據」。此與「非供述證據」（非傳聞證據），即非透
    過人之意思活動予以傳達之證據，如物證、書證等之不同，
    在於人之傳達、保存之正確度無法與物證、書證相比。因照
    相係屬機械性記錄特徵，也就是認識對象的是照相鏡頭，透
    過鏡頭形成的畫面映寫入膠卷，然後還原於照相紙上，故照
    相中不含有人的供述要素，再現實情形與作為傳達結果的照
    相，在內容上的一致性是透過機械的正確性來加以保障的，
    在照相中，並不存在人對現實情形的知覺、記憶，在表現時
    經常可能發生的錯誤（如知覺的不準確、記憶隨時間推移而
    發生的變化），故照相當然是非供述證據（參照石井一正著
    ，陳浩然譯，【日本實用刑事證據法】一書第145 頁、第14
    6 頁，西元2000年5 月1 版1 刷）。易言之，上開卷附被告
    或告訴人所提出系爭建物修復前後之照片；暨本院至現場履
    勘所時所拍攝之照片，乃被告或告訴人或本院，依機械之方
    式所留存之現場影像，並非供述證據，無傳聞法則適用，且
    對被告五人是否涉犯刑法第193 條罪嫌之待證事實，具有相
    當之關聯性，而具有證據能力。
乙、得心證之理由：
  (一)台北新家族管理委員會與喬虹公司委請臺灣省結構工程技師
    公會對於系爭「台北新家族」住宅大樓鑑定是否有結構安全
    之虞？臺灣省結構工程技師公會鑑定結果略以：「1.立面強
    度無不良傾斜。2.鋼筋數量符合要求，僅箍筋、繫筋細節無
    法完全符合規定。3.一樓柱於澆置混凝土施工過程中有粒料
    分離。4.以上裂損及結構缺陷應予適當之結構補強及修復。
    」等情，此有卷附臺灣省結構工程技師公會針對台北新家族
    鑑定結構安全之90年5 月18日台省結技鑑字第717 號鑑定報
    告書可稽。然證人即製作上開鑑定報告之結構工程技師邱輝
    煌到庭具結證稱略以：「（系爭建物的箍筋及繫筋之彎勾施
    工細節，未符合規定，是否就是這建物受損的原因？）不是
    。」等語；再系爭建物之損毀最主要是因材料有問題，混凝
    土的粒料分離是重大原因，粒料分離之後就達不到強度，而
    所謂粒料分離就是水泥自樑柱灌入，較大建材（如小石頭）
    因鋼筋過密無法通過，而水泥部分較易滑落所致，亦即混凝
    土流入柱子後，密度比較大的如小石頭卡到鋼筋，速度變慢
    ，水泥跟水是液體速度較快，就流到底部去等情，業經證人
    即製作前開第717 號鑑定報告之結構工程技師邱輝煌到庭結
    證明確（見本院95年11月3 日審判筆錄）。足徵造成系爭「
    台北新家族」本案毀損之原因是材料問題，也就是前開「粒
    料分離」，而觀諸造成該等「粒料分離」之原因顯係自然現
    象，難謂與設計或施工不當有何關聯；退萬步言之，縱造成
    「粒料分離」之原因不係自然現象，而係於施工過程中被認
    定係屬疏失，亦屬施工工人之過失，而與刑法刑法第193 條
    公共危險罪嫌之構成要件無涉。再雖箍筋、繫筋細節無法完
    全符合規定，然此並非造成系爭建物本案毀損之原因，已如
    前述，又觀諸前開卷附臺灣省結構工程技師公會所出具之第
    717 號鑑定報告書僅係稱系爭建物之以上裂損及結構缺陷應
    予適當之結構補強及修復等語，並未稱系爭建物有致生公共
    危險之語，益徵依上開第717 號鑑定報告書之鑑定結果，實
    難遽為不利於被告之認定。
  (二)抑且，承辦本案之偵查檢察官曾針對「『台北新家族』住宅
    大樓鑑定是否結構安全已達危險之程度？依臺灣省結構工程
    技師公會（第717 號）鑑定報告認『(1)混凝土試體在第六、
    七、十層有局部不足現象(2)地下二層高程差最大傾斜率為
    133 分之1 偏大。(3)三處柱箍筋間距較設計圖間距大等情形
    ，是否會對建築物結構安全產生危險致不能使用』？系爭建
    物是否有其他違背建築術成規，致有安全疑慮之處？」等問
    題，委請行政院公共工程委員會作進一步之鑑定。經行政院
    公共工程委員會鑑定結果略以：「混凝土試體抗壓強度局部
    不足，三處柱箍筋間距較大及地下二層高程傾斜率偏大皆為
    少數之局部問題，應不會對建築物結構安全產生危險；另以
    現有資料研判並未發現其他違背建築術成規致有安全疑慮之
    處。」等情，亦有行政院公共工程委員會於92年11月3 日以
    工程術字第09200446160 號函附工程技術鑑定委員會鑑定書
    在卷足憑（見92年度偵字第1082號偵查卷第29 -33頁）。足
    徵系爭建物縱有混凝土試體抗壓強度局部不足，三處柱箍筋
    間距較大及地下二層高程傾斜率偏大之問題，然此等問題皆
    為少數之局部問題，尚不會對建築物結構安全產生危險，而
    以現有資料研判並未發現其他違背建築術成規致有安全疑慮
    之處；參以，上開鑑定報告係由行政院公共工程委員會所出
    具，顯具有相當之公信力與公正性，而得以之作為有利於被
    告等人之認定。
  (三)再臺灣省結構工程技師公會94年12月5 日台省結技鑑字第12
    06號鑑定報告略以：「就系爭建物混凝土施作，報告內提出
    各層混凝土平均抗壓強度表數值，除六、七、八、十層外，
    標的物每層平均抗壓係數均高於檢核用抗壓強度，而依當時
    建築技術規則第352 條第2 項規定：三個試體之試驗壓力強
    度之平均值，如不小於規定壓力強度之85% ，且無單一試體
    之試驗壓力強度小於規定壓力強度75% ，可認為合格。」等
    語。而依前開鑑定報告所採樣檢測，系爭標的物六層之平均
    抗壓為232. 6 kg/cm，為標準值之85% ，七層之平均抗壓為
    252.6kg/cm，為標準值之90% ，八層之平均抗壓為273.6kg
    /cm ，為標準值之97% ，十層之平均抗壓為262.6 kg/cm ，
    為標準值之93% ，此均符合前開台省結技鑑字第717 號鑑定
    報告書所援引之鑑定標準，而上開數值係於建築技術規則第
    352 條第2 項規定所允許之範圍內，系爭建物之混凝土當無
    違反建築技術成規之處。
  (四)又公訴人主張系爭建物在九二一地震後，經臺北縣政府勘驗
    結果評定為有部分建物係屬半倒建築物一節，為被告所不爭
    執，並有卷附臺北縣新莊市公所88年11月10日88北縣莊工字
    第62145 號九二一地震受災證明書二十四張可稽（見90年度
    發查字第1217號偵查卷第11-34 頁），堪認為真實。惟有關
    「半倒」或「全倒」之註記是要作為慰助金補助核發之依據
    ，這是屬於社會救助之問題，此等註記並沒有事後因補強而
    得註銷之問題等情，業經證人即臺北縣政府工務局使用管理
    課課員洪志忠在本院結證稽詳（見本院95年11月3 日審判筆
    錄）。參以，九二一震災後之建物，由當時縣府委託專技人
    員進行危險建物之評估，危險建物有拆除或補強等不同之處
    置，系爭建物經評估後係屬於得補強而還未到應拆除之程度
    ，而危險建物之評估意見可由專技人員或公會勘驗除去，其
    中專技人員包括建築師等情，亦經證人即臺北縣政府工務局
    使用管理課課員洪志忠在本院結證無訛（見本院95年11月3
    日審判筆錄）。足徵系爭建物雖有部分建物被認定為「半倒
    」，然此係有關慰助金補助核發之社會救助問題，實不能從
    「半倒」之註記作為認定系爭建物有達到「致生公共危險」
    之虞。況系爭建物經評估雖被認定為係危險建物，惟尚未達
    到需拆除之程度，僅需補強即可，再系爭建物在九二一地震
    後，經喬虹公司進行搶修補強，該公司並委任張宏章建築師
    進行系爭建物修繕之設計，並於補強修繕後鑑定系爭建物無
    安全疑慮等情，亦有張宏章建築師事務所所出具之安全證明
    書附卷可稽（見91年度他字第811 號偵查卷第178 頁）。參
    酌證人洪志忠前開在本院所結證之危險建物之評估意見可由
    專技人員勘驗除去，其中專技人員包括建築師之證詞，益徵
    系爭建物已由具有評估資格之專技人員－張宏章建築師補強
    後出具安全證明書，而使得系爭建物已無安全疑慮，故被告
    與辯護人有關本案系爭建物之損害尚未達到致生公共危險之
    程度之辯解，亦非無稽。
  (五)況依前開卷附臺灣省結構工程技師公會所出具之第717 號鑑
    定報告所載：「經電腦重新分析檢討結構系統，標的物之相
    對層間變位稍大，但尚符合規範要求」等語。而系爭大樓樓
    層間變位最大係千分之四點四六，但依照當時的建築技術規
    則，層間變位之規定是千分之五，故系爭大樓係符合當時建
    築技術規則之規範等情，亦據證人即結構工程技師邱輝煌到
    庭結證明確（見本院95年11月3 日審判筆錄）。另起訴書雖
    認為系爭大樓於建造施工時，有大樓一樓挑高及挑空甚大之
    現象，因認為此亦係九二一地震後受損之原因。惟證人即出
    具上開第717 號鑑定報告之結構工程技師邱輝煌到庭具結證
    稱：「至於挑空、挑高是地震時擺動的距離比較大，但未必
    不合法。至於本件建物的挑高、挑空的部分，並沒有違反相
    關建築法規或習慣」等語（見本院95年11月3 日審判筆錄）
    。又本院向臺北縣政府函詢有關系爭建物之挑高問題，臺北
    縣政府於94年9 月5 日以北府工建字第0940595647號函覆略
    以：「‧‧‧二、查『台北新家族』領有本府核發82莊建字
    第578 號建造執照在案，該案係依未實施都市計畫地區建築
    基地綜合設計鼓勵辦法申請建造執照；該辦法第3 條規定略
    以：『‧‧‧前項開放空間得設頂蓋，其淨高度應在四公尺
    以上，深度應在高度四倍範圍內，且其透空淨開口部分占該
    空間立面周圍面積二分之一以上‧‧‧』，故本案一樓頂蓋
    開放空間其淨高度應在四公尺以上。三、查本案申請一樓高
    度為四點七公尺，並無違反當時之法令規定」等情，復有該
    函在卷足憑（見本院卷第一宗第255 頁）。系爭大樓有挑高
    、挑空之現象，但尚未違反任何建築技術成規，且亦非因此
    即得認為係九二一地震後受損之原因，應無疑義。
  (六)另系爭建物在建築師將建築圖說送臺北縣政府預審時，雖被
    評定為該基地係屬「地質不良」之土地，而由該預審單位建
    議由建築師自行決定結構部分委由外審單位審核等情，固有
    卷附建造執照預審審訂書可稽（見本院卷第一宗第119 頁）
    ，惟依前開卷附臺灣省結構工程技師公會所出具之之第717
    號鑑定報告第13項鑑定結果第(二)項載稱：「其立面斜度並無
    不良傾斜，樓板高程差傾斜率並無特殊異常現象」等語。參
    以，系爭基地雖係屬「地質不良」之土地，然一般實務上是
    可以蓋與「台北新家族」相同高樓層之住宅大樓，因只要經
    過地質承載力的檢討即可，如果經檢討承載力夠的話，可採
    一般的筏式基礎，就是一塊大平板，也就是地下室下方要放
    一塊很大的平板，如果這樣的話，就可以處理這個設計案；
    如果承載力不夠的話，就要經過地質改良，或椿基礎，就是
    打一根很大圓形的柱子到岩盤等情，亦經證人即結構工程技
    師邱輝煌到庭結證無訛（見本院95年11月3 日審判筆錄）。
    足徵縱系爭土地係屬「地質不良」之土地，然並非因此即不
    得蓋地上十四層、地下三層之系爭建物，只要經過承載力檢
    討而分別依承載力夠與不夠之情形，而作上開處置即可。況
    系爭建物在挖建過程中，並沒有發生損害鄰房之情形，亦經
    本院向臺北縣政府調閱系爭建物之使用執照卷審核明確（見
    該卷之使用執照審查表），益徵系爭建物所在之基地縱係地
    質不良，然因立面斜度並無不良傾斜，樓板高程差傾斜率並
    無特殊異常現象，且在興建過程中亦未有何損害鄰房之情形
    ，是被告戊○○所辯地下三層之底部採用筏式基礎，並在筏
    式基礎內回填劣質混凝土，藉以改善不均勻沈陷等語，亦非
    無稽，堪認系爭建物所坐落之基地縱因地質不良，亦與本件
    因九二一地震後受損之原因無涉。
  (七)雖臺灣省結構工程技師公會所出具之前開第717 號鑑定報告
    鑑定結果(三)載：「經現場標的物柱鋼配筋置重點抽查之結果
    得知，所抽測九處之柱箍筋間距大部份符合設計圖，僅有三
    處較設計圖間距大，由此顯示標的物柱箍筋配置數量尚符要
    求，但箍筋及繫筋未完全符合規定」等語。然行政院公共工
    程委員會再次鑑定系爭建物後已明確表示「混凝土試體抗壓
    強度局部不足，三處柱箍筋間距較大及地下二層高程傾斜率
    偏大皆為少數之局部問題，應不會對建築物結構安全產生危
    險」等情，迭如前述。而證人即出具上開第717 號鑑定報告
    之結構工程技師邱輝煌亦到庭結證略以；「（第717 號的鑑
    定結果第三點，這項缺失是否違反建築相關法規及習慣的要
    求？）確實不符合韌性設計的要求。」、「（何謂韌性設計
    ？）就是讓結構桿件達到塑性階段。」、「（所謂不符合韌
    性設計會造成什麼樣的結果？）就是在設計地震力達到時，
    桿件無法達到最大的抗震力量。」、「（系爭建物當時在建
    立時，是在82、83年，當時法規對於耐震度的規定為何？）
    以我記得應該是五級，地表加速度應該是0.23GAL 。」、「
    （在未達法規加速度0.23GAL ，如果符合法規要求耐震度的
    要求，是否會造成如台北新家族的損害？）這涉及到材料品
    質是否也達到標準，而施工的品質是否也符合也有關係，而
    耐震度是涉及設計概念。設計的部分，結構技師都有能力設
    計到符合耐震度的要求，結構技師都有執照，都被賦予此責
    任。」、「（本件在九二一地震時，新莊並沒有達到法定加
    速度0.23GAL 之震度，則系爭建物竟然因此發生損害，是否
    系爭建物之結構安全有問題？）當初鑑定是有問題，最主要
    是材料有問題，混凝土的分離是重大原因，粒料分離之後，
    就達不到強度。我們都是鑽一樓的樑來進行鑑定，並沒有鑽
    柱子，因為柱子有鋼筋以及鋼板，所以不好取樣，怕傷及柱
    子，但是因為有混凝土的施工是由樑與板先澆築混凝土，混
    凝土再流入柱子內，是一體成型的，所以就樑的部分取樣進
    行鑑定即可。若是粒料不要分離，且水泥達到設計要求的話
    ，就能達到原設計目標。」等語（見本院95年11月3 日審判
    筆錄）。足徵雖系爭建物經臺灣省結構工程技師公會鑑定之
    結果，結構桿件未達到塑性階段，也就是無法達到最大的抗
    震力量，然造成上情之原因是混凝土因粒料分離而達不到強
    度所致，而造成混凝土之粒料分離之原因或是自然現象，或
    是工人施工過程中疏失所造成，亦經本院詳析如前，益徵縱
    系爭建物因結構桿件未達到塑性階段而無法達到最大的抗震
    力量，惟此亦難歸責於被告等人，蓋此係因混凝土之粒料分
    離現象所造成。抑且，同樣在地震五級之情形下，但加速度
    從八十至二百五十都有可能，亦即在同一級的地震下，因加
    速度之不同，建物可能承受的抗震力亦會因此差異很大等情
    ，亦經證人即建築師張宏章在偵查中結證在卷（見92年度偵
    字第867 號偵查卷第17至19頁），足徵雖九二一地震在新莊
    地區係屬五級，惟因加速度之不同，致建物可能承受的抗震
    力亦會因此差異很大，雖系爭建物有至少一樓之部分柱子混
    凝土保護層剝落、鋼筋外露，另有部分牆壁受有粉碎、龜裂
    、變形等損害，臺北縣新莊市公所曾經發給多位住戶「新莊
    市公所九二一地震受災證明書」等情，此為被告、辯護人與
    公訴人所不爭執之事項（見本院95年1 月5 日準備程序筆錄
    ），並經本院於94年8 月23日實際至現場履勘，製有勘驗筆
    錄與拍得當時情形之照片暨告訴人於本院勘驗時所提出之九
    二一地震時系爭建物受損情形之照片在卷足憑（見本院卷第
    一宗第259 至272 頁、第277 至288 頁）。惟按「刑法第19
    3 條所謂致生公共危險，須其危險發生之原因，係由於營造
    或拆卸時違背建築技術成規所致者，亦即決定行為與結果間
    之因果關係，必需基於經驗法則，而為一般的、類型的判斷
    ，才屬正當，因此實行行為與法益侵害或危險之構成要件結
    果間，須具有一定之因果關係，始能論以既遂罪責」（最高
    法院70年臺上字第2616號判決參照）。因造成系爭建物有前
    開受損之原因最主要是混凝土之粒料分離所造成，而混凝土
    之粒料分離現象並非可歸責於被告，迭如前述，故亦無法因
    此而遽為不利於被告之認定。
  (八)有關起訴書起訴被告係以地上十四層、地下二層之結構計算
    書來興建系爭大樓，但卻將系爭大樓興建成地上十四層、地
    下三層之部分：
  1.被告戊○○（即系爭大樓之結構技師）辯稱略以：「本案建
    築師於82年1 月19日最初申請系爭大樓之建造執照時，為地
    上十四層、地下二層，扣案之結構計算書即係依上開建築圖
    說製造完成。嗣於申請建照期間，依預審小組第36次審查會
    預審意見，為配合82年3 月1 日停車空間標準之修改，變更
    為地下三層。」等語。經本院向臺北縣政府調閱系爭大樓之
    建造執照與使用執照原卷之全部檔案，其中建造執照案卷左
    上角編號第000000000000號之建造執照申請書上載「地上拾
    肆層、地下貳層，貳棟、244 戶」；另在編號第0000000000
    00號之建造執照申請書則記載：「地上拾肆層、地下參層，
    貳棟、244 戶」等語，上開文件上並有臺北縣政府工務局之
    印文，此並有上開申請書之影本在卷足憑（見本院卷第二宗
    第82至83頁），足徵被告戊○○前開有關將地下二層、地上
    十四層之設計後來變更為地下三層、地上十四層，並先後向
    臺北縣政府申請等情之辯解，尚非無稽。
  2.再系爭「台北新家族」之集合住宅大樓之起造人，在申請建
    造執照時，曾申請由臺北縣政府預審小預審，而根據紀錄是
    由建造執照預審小組第37次審查會審核通過，並於82年3 月
    22日審訂，於82年4 月11日發文，審訂結果為「依照第36次
    會議決議修正，如果作停車空間的話．．．，應自行調整其
    容積。」等語，且經證人當庭翻閱整個建造執照全卷，系爭
    大樓在申請建造執照時送審查之文件或被審查之資料都是「
    地下三層、地上十四層」，至於結構方面，臺北縣政府並不
    審查，是依建築法第13條之規定，由法律授權建築師或其他
    專業工業技師負責辦理，臺北縣政府僅是就簽證建築師是否
    有提出「設計圖樣齊全，內容前後一致」之簽證表來做審核
    ，而本案有上開簽證表，這是附在建造執照原卷第150 頁等
    情，業經證人即當時任職臺北縣政府工務局建管課，且負責
    系爭大樓建造執照核發之涂華強在本院審理時具結證述稽詳
    （見本院95年11月10日審判筆錄）。足徵從整個建造執照原
    卷觀之，系爭大樓均是以「地下三層、地上十四層」之資料
    來申請建造執照，而臺北縣政府亦因此而核發「地下三層、
    地上十四層」之82莊建字第578 號建造執照，此亦有上開建
    造執照影本在卷足憑（見90年度發查字第1217號偵查卷第20
    2 頁）。況證人即出具前開第717 號鑑定報告書之結構工程
    技師邱輝煌到庭具結證稱：「（如果沒有到地下三層之結構
    計算書與結構圖，則建商或營造商是否可以單憑到地下二層
    之結構計算書與結構圖來興建到地下三層？）正常的情況下
    是不可能的，但不排除有建商超挖地下樓層的情形，但在超
    挖的情形下，不可能取得該樓層的使用執照。」等語（見本
    院95年11月3 日審判筆錄）。足見在正常情況下，建商或營
    造商如果僅有到地下二層之結構計算書，而沒有到地下三層
    之結構計算書，是不可能興建到地下三層，而系爭大樓是興
    建到地下三層一節，為公訴人、被告與辯護人所不爭執，並
    經本院到場履勘屬實，況系爭大樓確係有申請到臺北縣政府
    工務局所核發之「地下三層、地上十四層」之使用執照，此
    有上開單位所核發之85莊使字第176 號使用執照影本附卷可
    稽（見90年度發查字第1217號偵查卷第203 頁），並經本院
    向臺北縣政府調閱系爭大樓之使用執照原卷全卷審核無誤，
    益徵本案既有「地下三層、地上十四層」之使用執照，則不
    可能發生建商在僅有到地下二層之結構計算書，而沒有到地
    下三層之結構計算書之情形下超挖地下三層之情形，則本案
    當初申請建造執照時，應係有檢附到地下三層之全部圖說，
    包含結構計算書等，才有可能申請到地下三層之建造執照並
    因此興建到地下三層，而取得到地下三層之使用執照，應無
    庸置疑。
  3.另證人即於82年間在系爭大樓工地擔任現場監工之謝志宗到
    庭結證略以：「台北新家族」是蓋到地下三層，均有按圖施
    工，其所拿到的建築圖說就是蓋到地下三層，其並因此而按
    圖監工，其從來沒有拿過到地下二層之建築圖說，從頭到尾
    其所拿的都是蓋到地下三層之建築圖說等語（見本院95年11
    月3 日審判筆錄），核與證人即當時在現場擔任監工之專業
    技師張燦淇到庭結證之情節大致相符（見本院95年10月27日
    審判筆錄）。而證人謝志宗並當庭庭呈其擔任監工時所拿到
    之全部建築圖說，經本院依刑事訴訟法第133 條之規定當庭
    將該文件扣押，以作為本案之證據，而觀諸上開建築圖說確
    實是有地下三層之平面圖（即結構圖）（見該建築圖說第11
    頁）。參以，必須先有結構計算書才能夠以之繪製成結構圖
    ，否則沒有結構計算書而僅有結構圖的話，根本無從知道該
    結構圖是否正確等情，亦經證人邱輝煌結構工程技師在本院
    結證在卷（見本院95年11月3 日審判筆錄）。足證系爭建物
    當時確係有到地下三層之結構計算書，否則焉有到地下三層
    之結構圖？
  4.抑且，依照系爭建物之建造執照與使用執照等文件紀錄，本
    案建物之地下三層曾經於82年11月19日被勘驗，勘驗項目係
    記載為「水箱頂板」等情，業經證人即臺北縣政府工務局建
    照管理課技士蘇志民在本院到系爭建物之現場履勘時，具結
    證述明確（見本院94年8 月23日勘驗筆錄）。參以，證人即
    於76年間起至84年10間止，均在臺北縣政府工務局任職之卓
    文隆亦在本院具結證稱：「經我（當庭）看過建物勘驗紀錄
    表，水箱頂板就是代表地下三層的底板，而一般的設計習慣
    就是如此沒有錯。」等語（見本院95年11月10日審判筆錄－
    本院卷第五宗上開期日審判筆錄第11頁）。此外，並有記載
    曾於82年11月19日勘驗「水箱頂板」之勘驗紀錄在卷足憑（
    見本院卷第一宗第26頁）。足徵系爭建物既曾被勘驗「水箱
    頂板」，而「水箱頂板」就是地下三層的底板，則系爭建物
    當初必有結構計算書，否則焉能通過勘驗？
  5.系爭建物當時若沒有地下三層之結構計算書，而只有到地下
    二層之結構計算書，則系爭建物顯然無從繪製地下三樓之結
    構圖說，作為實際施工及施工勘驗之依據，業經本院詳細論
    述如前。退萬步言之，縱系爭建物確無地下三樓之結構計算
    書，惟依臺灣省結構工程技師公會95年7 月19日（95）省結
    技字（7） 根字第2648號函亦認定：「若援用地下二層地上
    十四層建築物之結構計算結果用於興建地下三層地上十四層
    建物確會有結構安全虞慮，但兩者結構計算差別研判應在於
    地下樓層之柱子，而本次建築物受損主要位於一樓柱子，故
    非本次建築物受損原因之一」等情，亦有上開函文在卷可參
    （見本院卷第四宗第301 頁）。足徵起訴意旨指摘略以「被
    告等人檢附與設計圖說不符之結構計算書，並援用地下二層
    、地上十四層建物結構計算書設計興建本案建物」，並主張
    此為系爭建物於九二一地震中受損之原因云云，委無足採。
  (九)綜上諸情參互以析，被告甲○○、乙○○、丁○○、丙○○
    、戊○○所辯並無涉犯公訴意旨所訴之前開刑法第193 條之
    承攬工程人或監工人於營造或拆卸建築物時，違背建築術成
    規，致生公共危險罪嫌等情，洵有堪予採信之處。公訴人所
    舉事證，尚有合理性之懷疑存在，致使無從說服本院確信被
    告甲○○、乙○○、丁○○、丙○○、戊○○確有公訴意旨
    所指之刑法第193 條之違背建築術成規，致生公共危險罪嫌
    ，揆諸首開法條規定及裁判先例意旨，不能證明被告甲○○
    、乙○○、丁○○、丙○○、戊○○犯罪，本院就被告甲○○、乙○○、丁○○、丙○○、戊○○等五人，自應為無罪
    之諭知，以昭審慎。
據上論斷，應依刑事訴訟法第301 條第1 項，判決如主文。
本案經檢察官王聖涵到庭執行職務。
中    華    民    國    95    年     12    月   22    日
                刑事第十九庭  審判長法  官  許必奇
                                    法  官  陳明偉
                                    法  官  鄧雅心
上列正本證明與原本無異。
如不服本判決，應於判決送達後10日內，向本院提出上訴狀。
                                    書記官  金和國
中    華    民    國    95    年     12    月   22    日


司法院資訊處製作；財團法人民間司法改革基金會備份。
